臺灣高等法院刑事判決
                                 98年度重上更㈡字第135號
上　訴　人　臺灣桃園地方法院檢察署檢察官
上　訴　人
即　被　告　甲○○　
                    
選任辯護人　寅○○律師
            卯○○律師
上列上訴人因被告侵占等案件，不服臺灣桃園地方法院91年度訴
字第607 號，中華民國92年2 月14日第一審判決（起訴案號：臺
灣桃園地方法院檢察署89年度偵字第5811號、90年度偵字第3242
號），提起上訴，經判決後，由最高法院第二次發回更審，本院
判決如下：
    主  文
原判決關於被告甲○○部分撤銷。
甲○○公司負責人為納稅義務人以不正當方法逃漏稅捐，處有期
徒刑肆月，如易科罰金，以銀元叁佰元即新臺幣玖佰元折算壹日
。減為有期徒刑貳月，如易科罰金，以銀元叁佰元即新臺幣玖佰
元折算壹日。又幫助納稅義務人以不正當方法逃漏稅捐，處有期
徒刑肆月，如易科罰金，以銀元叁佰元即新臺幣玖佰元折算壹日
。減為有期徒刑貳月，如易科罰金，以銀元叁佰元即新臺幣玖佰
元折算壹日。應執行有期徒刑叁月，如易科罰金，以銀元叁佰元
即新臺幣玖佰元折算壹日。
    事  實
一、緣乙○○、丙○○、丁○○三人設立教育文化團體之財團法人「慧
    行世紀文教基金會」（下稱慧行基金會，乙○○、丙○○、丁○○
    三人均經本院94年上訴字第3169號案判決有罪確定），丙○○
    擔任慧行基金會之董事，而丙○○係甲○○外甥女，甲○○係「東
    欣營造有限公司」（下稱東欣公司）之董事長，又係「友力
    營造股份有限公司」（下稱友力公司）之實際經營者（該公
    司登記之負責人即董事長係甲○○之配偶庚○○）。甲○○擔任「
    東欣公司」董事長部分，即為稅捐稽徵法第47條所定之公司
    負責人及公司法第8 條規定之負責人。甲○○因知悉丙○○所任
    職之慧行基金會為登記有案之財團法人教育文化團體，而營
    利事業對已登記立案之教育文化團體之財團法人捐贈，依所
    得稅法第36條第2 款及第11條第4 項規定，得列為該營利事
    業當年度費用或損失，足以減少營利事業帳上所得之金額，
    減少應繳納之營利事業所得稅。甲○○竟要求丙○○出具內容不
    實之捐款收據，假藉向慧行基金會捐贈之方式，以減少「東
    欣公司」及「友力公司」之所得，得以少納該二公司之營利
    事業所得稅，藉之逃漏「東欣公司」應繳之營利事業所得稅
    及幫助「友力公司」逃漏應繳之營利事業所得稅。丙○○乃應
    甲○○之請，基於幫助「友力公司」、「東欣公司」逃漏稅捐
    及行使業務上登載不實文書（慧行基金會出具不實之捐款收
    據）等之犯意，自88年6 月30日起迄89年5 月10日止，先後
    向甲○○取得後述由甲○○以「友力公司」或甲○○之子「壬○○」
    名義所簽發之6 張支票（按支票發票日時間分列為4 筆捐款
    ），並由丙○○利用為慧行基金會勸募捐款之便，指示慧行基
    金會出納戊○○（因戊○○不知情，業經本院94年上訴字第3169
    號判決無罪確定），以慧行基金會名義出具相應之捐款收據
    二紙（分別記載88年11月4 日「友力公司」捐款新臺幣【下
    同】6 百萬元；88年12月27日「東欣公司」捐款4 百萬元）
    ，交予甲○○收執，表示慧行基金會已收受「友力公司」及「
    東欣公司」分別為6 百萬元及4 百萬元之捐贈。上開6 張支
    票經由慧行基金會帳戶提示兌現後，由丙○○自行或指示不知
    情之「慧行基金會」職員，將部分兌現之票款匯還予甲○○。
    而甲○○取得慧行基金會捐贈收據後，即基於幫助「友力公司
    」逃漏稅捐之犯意，另使「東欣公司」逃漏稅捐，於89年5 
    月間，據之於「友力公司」及「東欣公司」88年度營利事業
    所得稅申報書上，分別登載上揭不實之捐贈事項（經自行調
    整後，友力公司申報捐贈金額為85萬832 元，東欣公司申報
    捐贈金額為58萬7 千1 百57元），使「友力公司」、「東欣
    公司」不知情之會計人員，分別於89年5 月30日、5 月31日
    ，持上揭不實捐款收據，作成營利事業所得稅申報書，依序
    向財政部臺北市國稅局申報「東欣公司」及「友力公司」88
    年度營利事業所得稅，因而減少上開2 家公司所得額，從而
    減少「友力公司」、「東欣公司」88年度應課之營利事業所
    得稅稅額。甲○○以上開方式，幫助「友力公司」應繳之88年
    度營利事業所得稅逃漏212,708 元；而甲○○係「東欣公司」
    之負責人，以此不正當方法逃漏「東欣公司」應繳之88年度
    營利事業所得稅146,789元，足以生損害於慧行基金會及財
    政部臺北市國稅局課徵營利事業所得稅之正確性。茲將前述
    甲○○、丙○○製造之6筆假捐款交付支票之具體情形敘述如下
    ：
  ㈠由甲○○交付以「友力公司」為發票人，付款人為華南銀行民
    生分行，發票日為88年6 月30日，受款人為「慧行基金會」
    ，面額40萬元之AC0000000 號支票1 張，交予丙○○，於同年
    7 月2 日兌現後，由不知情之辛○○於88年7 月6 日匯款30萬
    元至華南商業銀行「東欣公司」名義之00000000000000號帳
    戶內。
  ㈡由甲○○交付以「友力公司」為發票人，付款人為華南銀行民
    生分行，發票日為88年7 月31日，受款人為「慧行基金會」
    ，面額120 萬元之AC0000000 號支票1 張，交予丙○○，於88
    年8 月2 日兌現後，由不知情之「慧行基金會」內不詳職員
    於88年8 月4 日，匯回90萬元至華南銀行民生分行甲○○個人
    開設之000000000000號帳戶內。
  ㈢由甲○○交付丙○○1 張發票人為「友力公司」，付款人為華南
    銀行民生分行，發票日為88年11月9 日，受款人為「慧行基
    金會」，面額120 萬元之AC0000000 號支票；另1 張發票人
    為甲○○之子「壬○○」，付款人為華南銀行民生分行，發票日
    為88年11月9 日，受款人為「慧行基金會」，面額120 萬元
    之支票（2 張支票面額合計240 萬元），於88年11月16日上
    開2 張支票兌現後，由丙○○囑託不知情之戊○○，於兌現當日
    匯款120 萬元至上開華南銀行民生分行甲○○名義之帳戶內。
  ㈣由甲○○交付丙○○1 張發票人為「友力公司」，付款人為華南
    銀行民生分行，發票日為89年5 月10日，受款人為「慧行基
    金會」，面額6 百萬元之支票；另1 張發票人為「壬○○」，
    付款人為華南銀行民生分行，發票日為89年5 月10日，受款
    人為「慧行基金會」，面額4 百萬元之支票（2 張支票面額
    合計1 千萬元），於89年5 月11日上開2 張支票兌現後，由
    「慧行基金會」不詳人員於兌現當日，將1 千萬元轉帳至丙○○在第一銀行南京分行開設之00000000000號帳戶內；丙○○
    再於翌（12）日簽發付款人為第一銀行南京分行，面額750
    萬元之QA0000000號支票1張，交予甲○○作為還款，於同日兌
    現入帳。
二、案經內政部警政署刑事警察局移送臺灣桃園地方法院檢察署
    檢察官偵查起訴。
    理  由
壹、關於證據能力之說明：
一、查扣證物均得作為證據：本件係於刑事訴訟法修正前，由檢
    察官核發搜索票，搜索桃園縣○○市○○路00號、臺北縣○○市○○
    路0 段000 巷0 弄00號等處，而查扣相關證物，此有搜索票
    及搜索扣押筆錄數份附卷可稽（90年度偵字第3242號卷㈢第4
    75 頁至第486 頁）。本件搜索、扣押過程並無不合法之處
    。被告泛稱：搜索過程不合法云云，未能具體指明上開過程
    有何違法之處，顯無可取。是本件查扣之證物，自均得作為
    證據。
二、被告與丙○○於警詢、偵查中之自白，均得作為證據：
  ㈠已判決確定之丙○○指稱：警員騙我去警察局作一下筆錄就回
    來，可是做了2 個多小時，且警詢筆錄的問題和答案都是警
    員事先寫好的云云。
  ㈡經查：證人己○○於原審證稱：「甲○○、丙○○警訊筆錄是照他
    們講的製作，偵訊過程中有全程錄音，錄音帶並已附卷」等
    語（原審卷㈢所附92年7 月8 日筆錄）。被告甲○○及丙○○之
    警詢筆錄，自均得採為證據。
貳、實體部分：
一、被告甲○○及已判決確定之丙○○答辯如下：
  ㈠被告甲○○與丙○○均辯稱：「友力公司」、「東欣公司」確實
    有捐款給「慧行基金會」，是開支票捐款，但有時「慧行基
    金會」在取得上開2 家公司捐款的支票後，急需現金支用，
    而支票又需1 至2 個月的時間兌現，緩不濟急，所以就由丙○○為「慧行基金會」向甲○○個人先行借款墊支，等捐款之支
    票兌現後，再由「慧行基金會」將款項歸還給甲○○，並非丙○○私人向甲○○的借款云云。丙○○另稱：因為經濟不景氣，所
    以都找親戚朋友募款，且適逢921 大地震，有些受災戶心靈
    上的陰影都在，所以我都有投入心靈改革的工作，甲○○很認
    同，所以願意以公司名義捐款，但公司捐款程序不易，所以
    他就私人先墊支，事後再還款（見原審卷㈦第140 頁）。被
    告甲○○於本院另辯稱：我是自願捐錢給基金會，後來錢會轉
    回來給我，是因為我都是事先把錢借給丙○○辦理基金會的活
    動，待活動結束之後，基金會在領得票據的捐款後，再把錢
    還給我（見本院上訴審94年10月11日準備程序筆錄）。
  ㈡丙○○另辯稱：檢察官所指訴，我將票款交還甲○○的6張支票（
    分列4 筆捐款），第1 筆是償還甲○○為基金會代墊之CP-148
    6 號公務車買車車款，第2 筆款項是償還甲○○為基金會代墊
    在高雄師範大學、澎湖等地演講的費用，第3筆是償還甲○○
    為基金會代墊88年8 月份到10月份的基金會講師費1 百萬元
    ，及88年7 月到10月的員工薪資80萬元，第4筆款項中，750
     萬元用於償還甲○○為基金會代墊購買「慧行基金會」會址
    即桃園縣○○市○○路00號1 樓、85號3樓、85號4 樓及志廣路8
    7號1 樓、87號3 樓的房屋款，2 百萬元用於償還我個人在8
    8年間為基金會代墊的費用，50萬元是基金會向我購買上揭
    中壢市○○路00號3 樓房屋的訂金云云，並提出CP-1486 號自
    用小客車買賣契約、「東欣公司」30萬元捐款收據、支出明
    細、房屋買賣合約書及相關收據數份（桃園縣○○市○○路00號
    1 樓、85號3 樓、85號4 樓、87號1 樓、87號3 樓）、發票
    為證（以上見被告丙○○93 年3月12日、92年4 月29日、92年
    1 月24日答辯狀、外放答辯報告書，原審93年8 月13日筆錄
    ）。
二、經查：
  ㈠慧行基金會（董事長乙○○）於88年11月4 日及88年12月27日
    ，由戊○○經手，各開立6 百萬元及4 百萬元之收據分別交予
    「友力公司」及「東欣公司」，此有捐款收據影本二紙在卷
    可稽（見偵字第3242號卷二之一第126 頁、127 頁）。而「
    友力公司」（董事長庚○○）及「東欣公司」（董事長甲○○）
    分別於88年11月4 日及88年12月27日出具同意書表示，分別
    同意捐贈6 百萬元及4 百萬元予慧行基金會，此有該二公司
    出具之同意書在卷可憑（見偵字第3242號卷二之一第110 頁
    、111 頁）。「友力公司」於申報該公司88年度營利事業所
    得稅時，自行調整捐贈金額為85萬零832 元，此有財政部臺
    北市國稅局89年9 月19日財北稅資字第89169790號函所附該
    公司申報書在卷足憑（見偵字第3242號卷三第734頁）。「
    東欣公司」於申報該公司88年度營利事業所得稅時，自行調
    整捐贈金額為58萬7157元，此有該公司申報書在卷足憑（見
    原審卷第五宗第256 頁）。「友力公司」因此在88年度營利
    事業所得稅逃漏212,708 元；「東欣公司」則逃漏應繳之88
    年度營利事業所得稅146,789元，此有財政部臺北市國稅局9
    3年10月12日財北國稅審一字第0930096643號函所稅額計算
    書可憑（見原審卷第六宗第261頁至263頁）。
  ㈡被告甲○○確有：
    ①交付被告丙○○1張發票人為「友力公司」，付款人為華南銀
      行民生分行，發票日為88年6月30日，受款人為「慧行基
      金會」，面額40萬元之AC0000000號之支票，於同年7月2
      日兌現後，由辛○○於88年7月6日匯款30萬元至「東欣公司
      」在華南商業銀行開設之00000000000000號帳戶。
    ②交付被告丙○○1張發票人為「友力公司」，付款人為華南銀
      行民生分行，發票日為88年7月31日，受款人為「慧行基
      金會」，面額120萬元之AC0000000號支票，於88年8月2日
      兌現後，由「慧行基金會」之不詳職員於88年8月4日匯回
      90萬元至被告甲○○個人在華南銀行民生分行開設之000000
      000000號帳戶。
    ③交付被告丙○○1張發票人為「友力公司」，付款人為華南銀
      行民生分行，發票日為88年11月9日，受款人為「慧行基
      金會」，面額120萬元之AC0000000號支票，1張發票人為
      被告甲○○之子「壬○○」，付款人為華南銀行民生分行，發
      票日為88年11月9日，受款人為「慧行基金會」，面額120
      萬元之支票（2張支票面額合計240萬元），於88年11月16
      日上開2張支票兌現後，由戊○○於兌現當日匯款120萬元至
      被告甲○○上開華南銀行民生分行之帳戶內。
    ④交付被告丙○○1張發票人為「友力公司」，付款人為華南銀
      行民生分行，發票日為89年5月10日，受款人為「慧行基
      金會」，面額600萬元之支票，1張發票人為「壬○○」，付
      款人為華南銀行民生分行，發票日為89年5月10日，受款
      人為「慧行基金會」，面額400萬元之支票（2張支票面額
      合計1千萬元），於89年5月11日上開2張支票兌現後，由
      「慧行基金會」不詳人員於兌現當日，將1千萬元轉帳至
      被告丙○○在第一銀行南京分行開設之00000000000號帳戶
      內；被告丙○○並旋即於翌（12）日簽發付款人為第一銀行
      南京分行，面額750萬元之QA0000000號支票1張，交予被
      告甲○○作為還款，於同日兌現。
    ⑤上開票款流向，業經被告甲○○在警詢及原審自承無訛（90
      年度偵字第3242號卷㈡之1第161頁反面至第163頁反面、原
      審卷㈠所附被告甲○○92年1月24日答辯狀），並有相關捐款
      支票及轉帳傳票各1份（90年度偵字第3242號卷㈡之1第167
      頁至第176頁）、第一銀行支票存款明細分類帳、明細表
      、取款憑條、支票各1份（90年度偵字第3242號卷㈢第650
      頁、第658頁至第660頁）、被告甲○○在華南銀行民生分行
      開設之000000000000號帳戶開戶資料及存款交易明細1份
      （90年度偵字第3242號卷㈢第673頁至第000頁）附卷可稽
      。
  ㈢被告甲○○與丙○○對還款原因，均辯稱：「友力公司」、「東
    欣公司」確實有捐款給「慧行基金會」，惟因公司係以支票
    捐款，需費時間兌現，而「慧行基金會」往往急需現金支用
    ，緩不濟急，故由丙○○為「慧行基金會」向甲○○個人先行借
    款墊支，等捐款支票兌現後，再由「慧行基金會」將款項歸
    還給甲○○借款云云。丙○○另稱：甲○○是真的有捐錢，因為大
    公司都開支票來支應，所以為了先調現，他會先用現金給我
    ，但支票仍然要兌現入帳，因此造成同筆捐款但支付2 次的
    情況，所以退還先拿的現金以外，另外還是要開捐款收據給
    他（見原審卷㈠第109 頁）。而證人癸○○在原審亦證稱：我
    是「友力公司」的監察人兼財稅顧問，「友力公司」和「東
    欣公司」是關係企業，這2 家公司都有經過董事會同意，才
    捐款給「慧行基金會」云云（原審卷㈥所附90年9 月15日筆
    錄）。然查，本件如以支票發票日為捐款日，則上開6 筆支
    票之捐款時間分別為①88年6 月30日捐款40萬元；②88年7 月
    31日捐款120 萬元；③88年11月9 日捐款240 萬元（2 張捐
    款支票合計金額）；④89年5 月10日捐款1 千萬元（2 張捐
    款支票合計金額）；合計捐款金額達1千4 百萬元之多，顯
    非零頭小額捐款可比。而若依被告丙○○、甲○○2 人上揭所辯
    ，則以上開款項進出數目之大，「慧行基金會」對此理應有
    帳可查，然該基金會竟無相應之收支帳目，有異常理。另一
    方面，依卷附「東欣公司」、「友力公司」營利事業所得稅
    申報書顯示，「東欣公司」88年度之營利淨利僅為1 千5 百
    64萬4 千1 百46元，「友力公司」則僅為1 千7 百51萬4 百
    45元，然上開2 家公司自88年6 月間起至88年11月間止，竟
    有合計400 萬元之4 筆支票捐款，更有甚者，於89年5 月11
    日單日，更有合計高達1 千萬元之2 筆捐款，幾達2 家公司
    當年營利淨額總合之半，明顯有違上開2 家公司係營利法人
    本旨。再參酌被告甲○○在原審所承：東欣公司欠錢，還是我
    要墊款等語（原審卷㈥所附93年9 月17日筆錄，未編頁），
    可見「東欣公司」其實際營運情形不佳一節，益臻明顯，若
    仍為前揭無償之大額捐贈，實有悖於事理。被告甲○○又迄未
    能提出其私人墊款之資金來源以供調查。被告甲○○於本院審
    理中舉證人子○○、丑○○到庭證稱：曾於多年前奉甲○○之命，
    於某星期日晚間，自臺北攜帶6 百萬元現金，到中壢市講堂
    ，交給丙○○，未取收據云云（見本院上訴審95年12月20日審
    判筆錄）。惟查，工商界往來，若非以支票付款，亦可以電
    匯方式，便捷且安全，亦可留下證據，茲6 百萬元之現金，
    數目不少，在假日夜間從臺北隨身攜帶至中壢，風險極高，
    丙○○未給據即收下，於假日亦難以處理，證人所言顯然違反
    經驗法則，其證人為迴護之詞，不足採信。至於證人癸○○雖
    亦到庭附和被告甲○○之說詞，惟證人癸○○自承：我不記得列
    席哪一次捐款會議，我不知道甲○○是否有先墊錢給基金會等
    語（原審卷㈥所附93年9 月15日筆錄，未編頁）。是不足證
    明被告甲○○及丙○○上開辯解為真實。故被告丙○○、甲○○此部
    分所辯，應不足採。
  ㈣丙○○雖辯稱：本件6 張支票分列4 筆捐款，第1 筆是償還甲○○為基金會代墊之CP-1486 號公務車買車車款，第2 筆款項
    是償還甲○○為基金會代墊在高雄師範大學、澎湖等地演講的
    費用，第3 筆是償還甲○○為基金會代墊88年8 月份到10月份
    的基金會講師費100 萬元，及88年7 月到10月的員工薪資80
    萬元，第4 筆款項中，750 萬元用於償還甲○○為基金會代墊
    購買「慧行基金會」會址即桃園縣○○市○○路00號1 樓、85號
    3 樓、85號4 樓及志廣路87號1 樓、87號3樓的房屋款，2 
    百萬元用於償還我個人在88年間為基金會代墊的費用，50萬
    元是基金會向我購買上揭中壢市○○路00號3 樓房屋的訂金云
    云；並提出CP-1486 號自用小客車買賣契約、「東欣公司」
    30萬元捐款收據、支出明細、房屋買賣買賣合約書及相關收
    據數份（桃園縣○○市○○路00號1 樓、85號3 樓、85號4 樓、
    87號1 樓、87號3 樓）、發票為證。然查：
    ⑴上揭第1筆支票捐款之發票日期為88年6月30日，於同年7月
      2 日兌現後，由辛○○於88年7 月6 日匯款30萬元至「東欣
      公司」在華南商業銀行開設之00000000000000號帳戶。而
      CP-1486 號自用小客車係於還款予被告甲○○後之88 年8 
      月26日，始由慧行基金會購入使用，有該部自用小客車之
      「汽機車過戶登記書」附卷可稽（附於原審卷㈥，未編頁
      ）。兩相對照，時間先後顯不相符。
    ⑵綜合乙○○等人供述，「慧行基金會」會址所在，係位於桃
      園縣○○市○○路00號1 樓、85號3 樓、87號1 樓、87 號2 
      樓及87號3 樓共5 戶房屋，其中85號1 樓、87號1樓及87
      號2 樓共3 戶原屬乙○○所有，於87年間出售過戶予戊○○，
      雙方約定由戊○○給付現金550 萬元，並承受乙○○在中華商
      業銀行、亞太商業銀行之2 筆房屋貸款，惟其等並未向上
      開2 家銀行變更債務人姓名，之後戊○○自願將上開3 戶房
      屋交予「慧行基金會」使用，遂由「慧行基金會」按月支
      付上揭已由戊○○承受，仍屬乙○○名下之房屋貸款，作為「
      慧行基金會」使用上開3 戶房屋之租金；期間丁○○為此代
      墊1 期房屋貸款9 萬元，辛○○代墊2 筆房屋貸款7 萬9 千
      5 元、2 萬3 千5 百元，「慧行基金會」則於88年12月28
      日，由呂百合領款10萬元支付房貸（此部分檢察官雖起訴
      乙○○等人另涉業務侵占罪嫌，惟審理結果不能證明其犯罪
      ，經原審諭知無罪，上訴後經本院上訴審判決上訴駁回確
      定）。此後，戊○○並於88年11月14日、11月30日，分2 次
      將上址3 戶房屋出售予「慧行基金會」。至於85號3 樓房
      屋原係丙○○所有，87號3 樓房屋則為丁○○所有，而分別於
      88年12月26日同日出售予「慧行基金會」。被告甲○○為贊
      助「慧行基金會」上揭購屋事宜，乃同意捐款「慧行基金
      會」1 千萬元，即本件第4 筆共2 張之捐款支票。前開2 
      張支票兌現後，分別交予被告甲○○750 萬元，用於償還甲○○先前為「慧行基金會」代墊之購屋定金，交予丙○○250 
      萬元，50萬元為購屋定金，其餘200 萬元則為償還丙○○先
      前於88年間為「慧行基金會」之代墊款（以上見乙○○92年
      8 月5 日答辯狀，附於原審卷㈣第23頁；辛○○92年4 月8日
      答辯狀，附於原審卷㈡第278 頁；丁○○92年4 月8 日答辯
      狀，附於原審卷㈡第275 頁；戊○○92年4 月8 日答辯狀，
      附於原審卷㈡第265 頁；丙○○等人93年3 月17 日答辯狀，
      附於原審卷㈤第13頁反面；丙○○答辯報告書第12頁，該答
      辯書外放）。其等並提出相關之不動產買賣契約書、建物
      登記謄本、不動產所有權狀數份為證（不動產買賣契約書
      見被告丙○○答辯報告書所附參考資料附件29，建物登記謄
      本、不動產所有權狀見被告乙○○92年1 月24日答辯狀後附
      證物，未編頁，均外放）。惟查，由戊○○與「慧行基金會
      」簽訂之不動產買賣契約書以觀，「慧行基金會」一方面
      於88年11月14日、11月30日，向戊○○購買上揭志廣路85號
      1 樓、87號1 樓、87號2 樓房屋，卻又於稍後之88年12月
      21日，為戊○○繳付上揭乙○○名下之房屋貸款，以代租金，
      二者明顯矛盾。此佐以上揭3戶房屋之買賣契約書上均特
      別註明：「本契約自付訂金日起（按：即88年11月14日）
      ，甲方即有權使用本建物，乙方不另收租金或補貼費用」
      ，且別無甲方（即慧行基金會）應承受乙方（即戊○○）原
      先房屋貸款之約定，尤為明顯，蓋使用房屋，當無又租又
      買之理。參酌辛○○在原審到庭作證，經檢察官詢以：「基
      金會購買房子的尾款是否已付清」時，亦答稱：「我知道
      沒有買成，因為基金會沒有錢買房子」等語（原審卷㈥所
      附93年9 月16日筆錄），當可認購屋一事，係屬杜撰。況
      且，此後「慧行基金會」既然放棄購買上揭房屋，則已經
      交予丙○○、戊○○等人之購屋款如何處理？究係已遭丙○○等
      賣主以違約為由沒收，抑或已由「慧行基金會」取回？甚
      或已經返還被告甲○○？均未見丙○○等人提出相關說明。綜
      上，應足認被告丙○○對上揭第4 筆捐款之用途，所述不實
      。
    ⑶至於丙○○其餘所述：第2 筆款項是償還甲○○為基金會代墊
      在高雄師範大學、澎湖等地演講的費用，第3 筆是償還甲○○為基金會代墊88年8 月份到10月份的基金會講師費100 
      萬元，及88年7 月到10月的員工薪資80萬元，固據其提出
      相關收據數份為證，惟金額細目並不相符，而綜觀丙○○上
      揭所辯，既有如上不符常理與矛盾之處，此部分證據之證
      明力自屬甚低，不足採取。
    ⑷而有關丙○○部分亦經本院94年上字第3169號判決有罪確定
      ，此有該案判決書在卷可稽。綜上所述，被告甲○○與丙○○
      之辯解，均不足採信。
  ㈤又「友力公司」、「東欣公司」將上揭支出分別列為捐贈項
    目，並按此製作營利事業所得稅申報書，分別於89年5 月30
    日、5 月31日，持向臺北市國稅局申報該2 家公司88年度營
    利事業所得稅，經自行調整後，友力公司申報捐贈金額為85
    萬8百32元，東欣公司則申報捐贈金額為58萬7千1百57元等
    事實，則有「友力公司」、「東欣公司」88年度營利事業所
    得稅申報資料各1份在卷可考（附於原審卷㈤第108頁至第112
    頁、第115頁至第118頁、第251頁、第256頁）。而「友力公
    司」因此逃漏當年度營利事業所得稅21萬2千7百8元，東欣
    公司則因此逃漏當年度營利事業所得稅14萬6千7百89元，此
    有財政部台北市國稅局93年10月12日財北國稅審一字第0930
    096643號函可稽（附於原審卷㈥第261頁至263頁）。
  ㈥綜上，被告甲○○雖透過被告丙○○交付「慧行基金會」前揭6 
    張支票，然在支票兌現後，旋即由丙○○或其他不知情之慧行
    基金會人員，將票款匯還至被告甲○○或其名下之「東欣公司
    」帳戶。而被告甲○○、丙○○所辯：上開款項係償還甲○○先前
    為「慧行基金會」代墊之款項，慧行基金會向甲○○借款，甲○○均係交付現金云云，既與常理不符，又與相關帳目不合，
    顯係卸責之詞，不足採信。至此，足見被告甲○○並無捐款「
    慧行基金會」之真意，僅係帳面上之數字支出轉換而已。被
    告甲○○所舉證人尤俊龍係91年8 月19日到職，對於「88年到
    90年，友力有無捐款給慧行基金會？」，因係其到職前，其
    證稱不知情，且未閱覽帳冊，其證言不能為被告甲○○有利之
    認定（見本院上訴審95年12月20日審判筆錄）。丙○○亦明知
    上情，竟指示戊○○以「慧行基金會」之名簽發相應之捐款收
    據交予被告甲○○，供被告甲○○持前開不實收據，作為「友力
    公司」及「東欣公司」營業上之捐贈費用，據此向稅捐機關
    申報該2家公司之88 年度營利事業所得稅。從而，丙○○虛開
    「慧行基金會」之捐款收據，供被告甲○○以「友力公司」、
    「東欣公司」名義，虛報捐款項目，以減少「友力公司」、
    「東欣公司」當年度所得額，藉此逃漏「東欣公司」應繳之
    當年度營利事業所得稅稅款及幫助「友力公司」逃漏應繳之
    當年度營利事業所得稅稅款。前述慧行基金會之捐款收據係
    屬不實，被告甲○○行使該二紙內容不實之捐款收據，因而使
    「友力公司」、「東欣公司」逃漏稅捐，影響慧行基金會信
    用，亦減少稅捐之課徵，自足生損害於慧行基金會及稅捐機
    關，被告甲○○犯行堪以認定。
三、法律修正之比較適用：
  ㈠按行為後法律有變更者，適用行為時之法律，但行為後之法
    律有利於行為人者，適用最有利於行為人之法律，94年2 月
    2 日修正公布，自95年7 月1 日起施行之刑法第2 條第1 項
    訂有明文。此條規定乃與刑法第1 條罪刑法定主義契合，而
    貫徹法律禁止溯及既往原則，係規範行為後法律變更所生新
    舊法律比較適用之準據法，刑法第2 條本身雖經修正，但該
    條既屬適用法律之準據法，本身尚無比較新舊法之問題，應
    一律適用裁判時之現行刑法第2 條規定以決定適用之刑罰法
    律。茲就本案有關之新舊法比較部分，臚列如下：
  ⑴被告行為後，刑法第41條分別於90年1 月10日及94年2 月2日
    修正公布，比較新舊法之結果，以90年1 月10日修正之刑法
    第41條第1 項規定最有利於被告（90年1 月10日修正前係規
    定，犯最重本刑為三年以下有期徒刑，而受六個月以下有期
    徒刑宣告者得易科罰金，90年1 月10日修正規定為犯最重本
    刑為五年以下有期徒刑；而94年2 月2 日修正之易科罰金標
    準，提高為新臺幣一千元、二千元或三千元），依刑法第2 
    條第1 項但書規定，應適用90年1 月10日修正公布之刑法第
    41條第1 項前段之規定。
  ⑵刑法第55條牽連犯之規定經修正予以刪除，自95年7 月1 日
    起施行，而牽連犯之規定經刪除後，數行為將予分論併罰，
    而數罪併罰之結果較論以牽連犯裁判上一罪之情形為重。經
    比較新舊法結果，以行為時舊法之規定有利於判決有罪之被
    告，自應適用舊法之規定，仍依牽連犯之規定論處。
  ⑶刑法第51條並已修正公布，自95年7 月1 日施行，修正前刑
    法第51條第5 款規定：「宣告多數有期徒刑者，於各刑中之
    最長期以上，各刑合併之刑期以下，定其刑期。但不得逾二
    十年。」修正後刑法第51條第5 款規定：「宣告多數有期徒
    刑者，於各刑中之最長期以上，各刑合併之刑期以下，定其
    刑期。但不得逾三十年。」比較結果，修正後刑法並非較有
    利於行為人，依刑法第2 條第1 項前段之規定，應依修正前
    刑法第51條第5 款，定其應執行之刑。
四、論罪之理由：
  ㈠丙○○係「慧行基金會」之董事，有該會第1 屆董事名冊附卷
    可稽（89年度他字第325 號卷第187 頁），比照公司法第8 
    條第1 項規定，董事為公司負責人，則丙○○既為「慧行基金
    會」之董事，且其以「慧行基金會」名義製作之不實捐款收
    據，係證明事項之經過，而為造具記帳憑證所根據之憑證，
    惟「慧行基金會」係非營利事業機構之財團法人，此觀該基
    金會法人登記證書自明（89年度他字第325 號卷第180頁）
    ，並非商業會計法第2 條第1 項規定所稱之「商業」，故上
    開不實之捐款收據，即非商業會計法所稱之商業會計憑證，
    僅係丙○○業務上製作之不實文書。至被告甲○○填寫營業稅申
    報書申報稅捐之行為，因刑法第215 條所謂業務上登載不實
    之文書，乃指基於業務關係，明知為不實之事項，而登載於
    其等業務上作成之文書而言。公司、行號向稅捐機關申報稅
    捐，係履行其公法上納稅之義務，並非業務行為，是公司、
    行號填寫之申報書，並非證明會計事項之會計憑證（參看最
    高法院74年度臺上字第3953號及84年度臺上字第5999號判決
    ）。是被告甲○○所涉填寫營業稅申報書申報稅捐之行為，尚
    無成立刑法第216 條、第215 條之行使業務上登載不實文書
    罪及商業會計法第71條第1 款之填製不實會計憑證罪之餘地
    ，因與後述論罪之違反稅捐稽徵法部分，檢察官認有牽連犯
    之裁判上一罪關係，故不另為無罪之諭知。
  ㈡按稅捐稽徵法第47條第1 款之規定，係將納稅義務人之公司
    之責任，基於刑事政策之考慮，於其應處徒刑範圍，轉嫁於
    公司負責人，故於此情形而受罰之公司負責人，乃屬於『代
    罰』，其既非逃漏稅捐之納稅義務人，當無所謂基於概括犯
    意逃漏稅捐；而法人（公司）既不具有犯罪能力，自亦無犯
    意可言，其於稅捐稽徵法充其量僅係受罰主體，尤無所謂概
    括犯意之存在（參看最高法院80年度台上字第4086號判決及
    最高法院81年度第三次刑事庭會議決議㈣）。復按稅捐稽徵
    法第47條第1 款所定之公司負責人應受處罰，係自同法第41
    條轉嫁而來，此一處罰主體專指公司負責人而言，並非對實
    施犯罪行為者所為之規定，故非公司之負責人，其縱有參與
    公司逃漏稅捐之行為，應僅成立同法第43條第1 項之幫助犯
    ，尚無與公司負責人共同實施而共犯該罪責之可言（參看最
    高法院84年度台上字第5528號判決）。經查，被告甲○○固係
    為「東欣公司」、「友力公司」逃漏88年度營利事業所得稅
    ，詳如前述。惟被告甲○○僅係「東欣公司」之負責人（董事
    長），至「友力公司」之負責人則為其配偶庚○○，此觀卷附
    「東欣公司」、「友力公司」88年度營利事業所得稅申報書
    之相關記載自明（原審卷㈤第108 頁、第116 頁）。是故，
    被告甲○○就逃漏「東欣公司」稅捐部分，應論以逃漏稅捐罪
    ，固無疑問；然被告甲○○並非「友力公司」之負責人，就「
    友力公司」逃漏稅捐部分，依上說明，應適用稅捐稽徵法第
    43條第1 項規定，論以同法第41條逃漏稅捐罪之幫助犯。「
    東欣公司」逃漏稅捐部分，甲○○係代罰；甲○○參與「友力公
    司」逃漏稅捐部分，應論以幫助犯，二部分無何概括犯意之
    可言，不能論以連續犯，應合併處罰。
  ㈢被告甲○○持被告丙○○虛開之「慧行基金會」不實捐款收據，
    向財政部臺北市國稅局申報「東欣公司」88年度營利事業所
    得稅之所為，係犯刑法第216 條、第215 條之行使業務上登
    載不實之文書罪，及稅捐稽徵法第41條之逃漏稅捐罪，應依
    同法第47條規定論處；至被告甲○○以上揭不實收據，向臺北
    市國稅局申報「友力公司」88年度營利事業所得稅之所為，
    則係犯刑法第216 條、第215 條之行使業務上登載不實之文
    書罪，及犯稅捐稽徵法第43條之幫助逃漏稅捐罪。被告甲○○
    利用不知情之會計人員，為其申報不實之「東欣公司」、「
    友力公司」88年度營利事業所得稅資料，此部分為間接正犯
    。被告甲○○先後持丙○○虛開之「慧行基金會」不實捐款收據
    ，分別為「東欣公司」、「友力公司」申報不實之88年度營
    利事業所得稅，所犯之行使業務上登載不實文書（不實之「
    慧行基金會」捐款收據）及逃漏稅捐罪，二罪間，有方法行
    為、目的行為之牽連關係，就「東欣公司」逃漏稅捐部分，
    依修正前刑法第55條規定，從一重之逃漏稅捐罪處斷；就幫
    助「友力公司」逃漏稅捐部分，應從一重之幫助逃漏稅捐罪
    處斷。
五、原審對被告甲○○論罪科刑，固非無見。惟①被告甲○○所涉填
    寫營業稅申報書申報稅捐之行為，尚無成立刑法第216條、
    第215 條之行使業務上登載不實文書罪，原判決認牽連犯此
    罪；②被告應論以二罪，不應論以連續犯，原審卻論其為連
    續犯；③被告行為後，刑法於94年1 月7 日修正通過、於94
    年2 月2 日公布，於95年7 月1 日施行。原判決未及比較新
    舊法之適用；④被告行為後，中華民國九十六年罪犯減刑條
    例業已公布施行，原審未及適用該條例減刑，均有可議。被
    告甲○○提起上訴，仍執陳詞，否認犯罪，固無可採，檢察官
    循告訴人之請求，指原審對甲○○量刑過輕。惟量刑屬法院之
    職權，原審已於理由欄內敘明量刑審酌之一切情狀，且原審
    量刑亦無失之於輕之情形，但原判決對被告甲○○部分，既有
    前揭可議之處，即屬無可維持，應由本院將原判決關於被告
    甲○○部分撤銷改判。審酌被告甲○○明知誠實報稅、納稅為中
    華民國國民基本之守法義務，然被告甲○○持丙○○所交付「慧
    行基金會」名義虛開捐款收據，用以逃漏「東欣公司」稅捐
    ，及協助「友力公司」逃漏稅捐，暨被告犯罪之動機、所用
    之手段、犯罪後否認犯行之態度等一切情狀，就被告為「東
    欣公司」代罰及幫助「友力公司」逃漏稅捐各判處有期徒刑
    四月，並均諭知如易科罰金時，均以銀元叁佰元即新臺幣玖
    佰元折算壹日之標準。
六、被告甲○○犯罪時間在96年4 月24日之前，合於中華民國九十
    六年罪犯減刑條例減刑之規定，爰將二罪均減為有期徒刑二
    月，並均諭知如易科罰金時以銀元三百元即新臺幣九百元折
    算壹日之標準，再依修正前刑法第51條第5 款規定，合併定
    應執行刑為有期徒刑三月，再諭知易科罰金之標準如主文之
    所示。
據上論斷，應依刑事訴訟法第第369 條第1 項前段、第364 條、
第299 條第1 項前段，稅捐稽徵法第41條、第43條第1 項、第47
條第1 款，刑法第11條前段、第2 條第1 項、216 條、第215 條
，94年2 月2 日修正公布前刑法第55條，90年1 月10日修正公布
前刑法第41條第1 項前段、第51條第5 款，刑法施行法第1 條之
1， 已廢止罰金罰鍰提高標準條例第第2 條，現行法規所定貨幣
單位折算新臺幣條例第2 條，中華民國九十六年罪犯減刑條例2
條第1 項第3 款、第7 條、第9 條，判決如主文。
本案經檢察官張啟彬到庭執行職務。
中　　華　　民　　國　　98　　年　　11　　月　　17　　日
                  刑事第十一庭審判長法　官  張連財
                                    法  官  吳啟民
                                    法  官  林明俊
以上正本證明與原本無異。
違反稅捐稽徵法第43條第1項部分（即幫助「友力公司」逃漏稅
捐部分）不得上訴。
違反稅捐稽徵法第47條第1款、第41條部分（即「東欣公司」逃
漏稅捐部分）如不服本判決，應於收受送達後10日內向本院提出
上訴書狀，其未敘述上訴之理由者並得於提起上訴後10日內向本
院補提理由書（均須按他造當事人之人數附繕本）「切勿逕送上
級法院」。
                                    書記官  蕭詩穎
中　　華　　民　　國　　98　　年　　11　　月　　20　　日
附錄本案論罪科刑法條全文：
稅捐稽徵法第41條：
納稅義務人以詐術或其他不正當方法逃漏稅捐者，處5年以下有
期徒刑、拘役或科或併科新台幣6萬元以下罰金。
稅捐稽徵法第47條第1款：
本法關於納稅義務人、扣繳義務人及代徵人應處徒刑之規定，於
左列之人適用之：
一  公司法規定之公司負責人。
稅捐稽徵法第43條第1項：
教唆或幫助犯第41條或第42條之罪者，處3 年以下有期徒刑、拘
役或科新台幣6 萬元以下罰金。